臺灣花蓮地方法院民事裁定　　　　　　 100年度監宣字第38號
聲　請　人　張明傑
相　對　人　馬春香
利害關係人　花蓮縣政府
法定代理人　傅萁
上列聲請人聲請監護宣告事件，本院裁定如下：
    主  文
宣告馬春香（女、民國○○年○月○日生、身分證統一編號：Ｚ00000
0000號）為受監護宣告之人。
選定花蓮縣政府為受監護宣告之人之監護人。
指定張明傑（男、民國○○年○月○○日生、身分證統一編號：Ｚ0000
00000號）為會同開具財產清冊之人。
聲請費用新臺幣壹仟元由受監護宣告之人負擔。
    理  由
一、本件聲請意旨略以：聲請人張明傑之母即相對人馬春香因患
    有精神分裂症妄想型，現於行政院國軍退除役官兵輔導委員
    會玉里榮民醫院（下簡稱玉里榮民醫院）住院治療，日常生
    活無法自理，已不能為（受）意思表示或辨識其效果，為此
    依民事訴訟法第597條以下之規定，聲請宣告相對人為受監
    護宣告之人，併選定聲請人為受監護宣告之人馬春香之監護
    人，利害關係人即聲請人之配偶黃美英為會同開具財產清冊
    之人等語。
二、按對於因精神障礙或其他心智缺陷，致不能為意思表示或受
    意思表示，或不能辨識其意思表示之效果者，法院得因本人
    、配偶、四親等內之親屬、最近一年有同居事實之其他親屬
    、檢察官、主管機關或社會福利機關之聲請，為監護之宣告
    ，民法第14條第1項定有明文。查本院於民國100年7月21日
    在鑑定人前訊問相對人，相對人對本院提問出現僅點頭、抬
    頭但不答話之情形，有訊問筆錄在卷可稽。又據鑑定人玉里
    榮民醫院精神科陳春明醫師之意見，就相對人(一)精神疾病史
    ：認相對人於67年間首次發病，當時出現幻聽干擾、被害感
    ，並有自傷行為、情緒起伏、激躁、吵鬧等，於69年間轉介
    至玉里榮民醫院安置迄今，住院期間症狀多為情緒起伏、自
    語、服藥遵從性不佳、自我照顧功能差和社交疏離等。(二)以
    往病史及家族病史：相對人長期有高血壓的問題；其次子亦
    為精神分裂症患者。(三)精神狀態檢查：相對人意識清楚，衣
    著略顯凌亂，態度疏離，注意力分散、口語理解力差，言談
    鬆散，常靜默不語，思考內容貧乏，對多數問題皆表示不知
    道，難以溝通，判斷力差且仍受部分妄想症狀影響。另相對
    人情緒平淡，偶有怪異行為表現。數字概念及運算能力明顯
    受損，在辨識現行貨幣上有明顯困難。(四)結論：相對人對於
    測驗與會談的配合度低，難以評估其實際認知功能狀態，然
    基本定向感、遠期記憶等能力，已有部分損害；金錢管理方
    面，相對人對於現行貨幣的辨識有困難，無法處理財務問題
    ；評估過程與病房觀察皆發現其人際退縮、難以進行有效溝
    通，社會功能有明顯障礙。相對人自我照顧功能受損，平日
    在提醒下雖可自行進食，然如廁、沐浴等皆需他人協助，無
    法獨立處理生活事務。鑑定結果為相對人因精神分裂症，完
    全須人照顧，其精神障礙已完全不能為（受）意思表示或辨
    識意思表示效果。此有該醫院100年8月1日玉醫醫字第10000
    07227號函暨所附精神鑑定報告書1份附卷可憑。本院綜上事
    證，認相對人確因精神障礙，致不能為意思表示或受思意表
    示、或辨識其意思表示之效果。本件聲請，為有理由，應予
    准許，爰依法宣告相對人為受監護宣告之人。
三、次按受監護宣告之人應置監護人。又法院為監護之宣告時，
    應依職權就配偶、四親等內之親屬、最近一年有同居事實之
    其他親屬、主管機關、社會福利機構或其他適當之人選定一
    人或數人為監護人，並同時指定會同開具財產清冊之人。法
    院為前項選定及指定前，得命主管機關或社會福利機構進行
    訪視，提出調查報告及建議。監護之聲請人或利害關係人亦
    得提出相關資料或證據，供法院斟酌。又法院選定監護人時
    ，應依受監護宣告之人之最佳利益，優先考量受監護宣告之
    人之意見，審酌一切情狀，並注意下列事項：一、受監護宣
    告之人之身心狀態與生活及財產狀況。二、受監護宣告之人
    與其配偶、子女或其他共同生活之人間之情感狀況。三、監
    護人之職業、經歷、意見及其與受監護宣告之人之利害關係
    。四、法人為監護人時，其事業之種類與內容，法人及其代
    表人與受監護宣告之人之利害關係，民法第1110條、第1111
    條、第1111條之1分別定有明文。本院依職權函請臺中市政
    府社會局進行訪視，提出報告，據覆略以：相對人於玉里榮
    民醫院安養已20餘年，鮮少有親友前往會面探視，其領有已
    過世配偶之榮民俸，有足夠積蓄支付其自身於醫院之開銷。
    聲請人與其胞弟自幼即因父親年長、母親重度精神障礙無力
    照顧渠等，被安置於內政部中區兒童之家，安置期間不曾與
    相對人見面、通話或書信往來，對於相對人未有所聞，近年
    來因友人鼓勵尋根始查詢知悉相對人安養於玉里榮民醫院，
    並前往探視。聲請人之胞弟亦為精神分裂患者，安置於玉里
    榮民醫院，聲請人表示年節時間會盡力抽時間攜同家人前往
    花蓮探視相對人及胞弟，然聲請人受限於經濟狀況、交通往
    返時間等因素，目前探視頻率約一年兩次，且聲請人與相對
    人間雖具血緣之親子關係，但無共同生活經驗，亦無情感基
    礎，對於兩者間之利害關係難有依據衡量。目前聲請人生活
    尚能自立，相對人則有足夠支付生活費用之積蓄，目前相對
    人是否需設有監護人，聲請人是否能善盡監護人之責，依目
    前兩造間之關係互動難以評估，有該局100年9月15日中市社
    工字第1000070432號函暨所附訪視調查表1份在卷可考。本
    院參酌上揭資料，認聲請人與相對人間無共同生活經驗，亦
    無情感基礎，為保護相對人，本院認選任社會福利之主管機
    關即花蓮縣政府為監護人，應能以其所轄資源及專業人力養
    護及照顧聲請人，爰選定花蓮縣政府為受監護宣告人馬春香
    之監護人。又因聲請人現為相對人唯一有保持聯繫且現階段
    身心健康之直系血親卑親屬，爰指定聲請人為會同開具財產
    清冊之人，與監護人共同維護受監護宣告人馬春香之權益。
    又依民法第1113條準用同法第1099條之規定，於監護開始時
    ，監護人花蓮縣政府對於受監護宣告人馬春香之財產，應會
    同聲請人張明傑，於2個月內開具財產清冊，並陳報法院，
    併此敘明。
四、依民事訴訟法第608條第1項裁定如主文。
中    華    民    國   100    年    9     月    27    日
                  家事法庭      法  官  陳月雯
正本係照原本作成。
如不服本裁定關於選定監護人及指定會同開具財產清冊之人等部
分，應於送達後10日內向本院提出抗告狀，並繳納抗告費新臺幣
1千元；其餘關於宣告監護之部分，不得抗告。
中    華    民    國   100    年    9     月     28    日
                                書記官  陳蓮茹